【裁判字號】    96,簡,16
【裁判日期】    970612
【裁判案由】    損害賠償
【裁判全文】
臺灣高雄地方法院民事判決                96年度簡字第16號
原      告  丁○○
訴訟代理人  乙○○
            柳聰賢律師
被      告  甲○○
訴訟代理人  丙○○
上列當事人間請求損害賠償事件，本院原依通常訴訟程序審理，
當事人合意改用簡易程序審理，本院於民國97年5 月29日言詞辯
論終結，判決如下：
    主      文
被告應給付原告新臺幣玖萬玖仟佰貳拾壹元，及自民國九十四
年十二月二十八日起至清償日止，按年息百分之五計算之利息。
被告應將坐落門牌號碼高雄市前鎮區○○○路七十八號六樓房屋
之排水管線及防水設施修繕至不漏水之狀態。
原告其餘之訴駁回。
訴訟費用由被告負擔三分之二，餘由原告負擔。
本判決第一項得假執行；但被告如以新臺幣玖萬玖仟佰貳拾壹
元為原告預供擔保，得免為假執行。
原告其餘假執行之聲請駁回。
    事實及理由
壹、程序方面：
一、按訴狀送達後，原告不得將原訴變更或追加，但擴張或減縮
    應受判決事項之聲明者，不在此限，民事訴訟法第255 條第
    1 項第3 款定有明文。本件原告丁○○原訴請被告甲○○給
    付新臺幣（下同）1,515,000 元及自起訴狀繕本送達之翌日
    起至清償日止按年息5%計算之利息，並應負責修繕坐落高雄
    市前鎮區○○○路78號6 樓房屋（下稱系爭6 樓房屋）之排
    水管線及防水設施，及容忍原告於修繕施工期間進入該房屋
    了解施工進度（詳本院卷第3 頁）。嗣於訴狀送達後，就請
    求損害賠償之數額部分，擴張為被告應給付原告1,362,730
    元暨法定遲延利息（詳本院卷第220 頁）；又於民國96年12
    月27日減縮為被告應給付原告362,730 元暨法定遲延利息（
    詳本院卷第232 頁）。所請金額之增減，核屬擴張及減縮應
    受判決事項之聲明，揆諸上開法條規定，應予准許。
二、另按原告於判決確定前，得撤回訴之全部或一部，但被告已
    為本案之言詞辯論者，應得其同意，民事訴訟法第262 條第
    1 項定有明文。查原告原訴之聲明第2 項請求被告負責修繕
    系爭6 樓房屋之排水管線及防水設施，及容忍原告於修繕施
    工期間進入該房屋了解施工進度（詳本院卷第3 頁），嗣於
    訴訟進行中撤回「容忍原告於修繕施工期間進入系爭6 樓房
    屋了解施工進度」之聲明，被告亦表示同意（詳本院卷第24
    1 頁），核與上開規定並無不合，應予准許。
三、按不合於民事訴訟法第427 條第1 項及第2 項之訴訟，得以
    當事人之合意，適用簡易程序，民事訴訟法第427 條第3項
    定有明文。本件原告訴之聲明第1 項之訴訟標的金額雖在50
    萬元以下，然訴之聲明第2 項主張之訴訟關係並非民事訴訟
    法第427 條第2 項所列各款訴訟，嗣經兩造陳明合意適用簡
    易訴訟程序（見本院卷第233 頁、第234 頁），揆諸前開說
    明，本件自應適用簡易程序。
貳、實體方面：
一、原告起訴主張：門牌號碼高雄市前鎮區○○○路78號5 樓房
    屋（下稱系爭5 樓房屋）為原告所有，與被告所有之系爭6
    樓房屋為上下樓層關係。因被告疏於維護、保管系爭6 樓房
    屋之防水設施及給水、排水管線，致嚴重漏水，滲漏至系爭
    5 樓房屋，使系爭5 樓房屋之客廳西北角柱子持續滴水，該
    柱子及附近裝潢全毀，客廳西南角天花板持續滴水，該處天
    花板及懸掛於天花板下之電視投影機全毀，天花板下牆壁、
    地磚及電線毀損，客廳東邊角落天花板漏水，致天花板及下
    方牆壁毀損，飯廳天花板漏水，致天花板木製鑲板及電燈發
    霉毀損，書房、飯廳、浴室之交接處天花板漏水，致天花板
    及下方牆壁毀損，主臥室大床正上方天花板漏水，致天花板
    及下方牆壁毀損，主臥室浴室外部天花板漏水，致玻璃、牆
    面及地板均發霉毀損，主臥室浴室上方天花板漏水，致天花
    板、燈具及下方浴廁毀損，甚至出現鐘乳石現象，另更衣室
    、2 間臥室、餐廳、廚房及客廳之木作地板、廚房磁磚牆面
    、燈具及線路配置亦經毀損，被告自應修繕系爭6 樓房屋之
    排水系統及防水設施俾修復漏水，停止損害原告權益，而系
    爭5 樓房屋亦須全面修繕以回復原狀。為此，依侵權行為之
    法律關係及公寓大廈管理條例第6 條第1 項第1 款、第10條
    第1 項、第12條但書規定，聲明請求：(一)被告應給付原告36
    2,730 元及自起訴狀繕本送達之翌日起至清償日止按年息5%
    計算之利息；(二)被告應負責修繕系爭6 樓房屋之排水管線及
    防水設施至不漏水狀態；(三)第1 項聲明願供擔保請准為假執
    行之宣告。
二、被告則以：被告自81年6 月10日起居住於系爭6 樓房屋迄今
    ，均未更改排水設備，嗣接獲原告通知，表示有漏水情形，
    隨即將管線更改為明管，漏水原因不可歸責於被告；縱漏水
    原因可歸責於被告，原告遲未告知漏水情事，致被告無法及
    時修復漏水情形，原告亦與有過失；況系爭5 樓房屋裝潢老
    舊，縱認被告應賠償原告損失，亦應扣除折舊等語資為抗辯
    ，並聲明：(一)原告之訴駁回；(二)如受不利之判決，願供擔保
    ，請准宣告免為假執行。
三、兩造爭執及不爭執之事項：
（一）不爭執事項：
   1、系爭5 樓房屋為原告所有，系爭6 樓房屋則為被告所有乙
      情，為兩造所不爭執，復有土地登記第二類謄本、建物登
      記第二類謄本在卷可查（詳本院卷第41頁至第48頁）。
   2、系爭5 樓房屋因上層樓板之給水配管因地震、材質劣化等
      因素，導致樓板內接頭滲漏水，循樓板下部裂縫處滲出，
      形成鐘乳石現象而有漏水之情形；另系爭5 樓房屋共用浴
      廁門外附近頂板水漬部分，應係系爭6 樓房屋浴廁內地板
      防水層破壞所致；該浴廁天花板燈具生銹，係因燈具上方
      排水管接頭有滲漏所致等情，為兩造所不爭執，並有高雄
      市建築師公會鑑定報告及該會96年11月8 日函在卷可查（
      詳本院卷第217 頁）。
（二）本件爭點：
   1、被告是否應負侵權行為及民法第191 條工作物所有人之責
      任？
   2、被告若應負侵權行為之損害賠償責任，則其數額為何？
   3、原告請求被告修繕系爭6 樓房屋之排水管線及防水設施是
      否有理由？
四、本院得心證之理由：
（一）被告是否應負侵權行為及民法第191 條工作物所有人之責
      任？
      原告主張被告疏於維護、保管系爭6 樓房屋之給水、排水
      管線及防水設施，致嚴重漏水，滲漏至系爭5 樓房屋，造
      成系爭5 樓房屋之木作天花板、木作地板、牆面、主臥浴
      室玻璃隔間、廚房磁磚牆面、燈具及線路配置之毀損等情
      ，為被告所否認，並以被告於原告告知漏水情事後，隨即
      將管線改為明管，系爭5 樓房屋即已停止漏水，其並未疏
      於維護、保管系爭6 樓房屋之管線及防水設施等語置辯。
      經查：
   1、按地上之建築物或其他工作物所致他人權利之損害，由工
      作物之所有人負賠償責任，但對於設置或保管並無欠缺，
      或損害非因設置或保管有欠缺，或於防止損害之發生，已
      盡相當之注意者，不在此限，民法第191 條第1 項定有明
      文。地上之建築物或其他工作物使他人權利遭受損害時，
      應推定其所有人就設置或保管有欠缺，被害人請求損害賠
      償時，無須負舉證責任，方能獲得週密之保護，但所有人
      能證明對地上之建築物或其他工作物之設置或保管並無欠
      缺，或於防止損害之發生，已盡相當之注意，或損害非因
      設置或保管有欠缺所致者，仍得免負賠償責任，方為平允
      （民法第191 條修正理由參照）。而前開法條所謂設置有
      欠缺，係指土地上之建築物或其他工作物，於建造之初即
      存有瑕疪而言。所謂保管有欠缺，係指於建造後未善為保
      管，致其物發生瑕疪而言（最高法院50年臺上字第1464號
      判例參照）。查系爭6 樓房屋為被告所有，並由被告自81
      年6 月10日起管理使用迄今，應由被告就系爭6 樓房屋負
      保管之責。而系爭5 樓房屋因上層樓板內之給水配管接頭
      滲漏水、系爭6 樓房屋浴廁內地板防水層破壞，及排水管
      接頭滲漏等因素而有漏水之情形，已如前述。從而，原告
      茍能證明其係因被告所有系爭6 樓房屋而有權利受損害之
      情形，則被告對於系爭6 樓房屋之保管有欠缺則為法律所
      推定，原告即可請求賠償。被告如主張免責，則應證明其
      對於系爭6 樓房屋之保管、維護並無欠缺，或雖有欠缺，
      但該欠缺非發生損害之原因，或於防止損害之發生已盡相
      當之注意。
   2、原告主張因被告疏於維護、保管系爭6 樓房屋之給水、排
      水管線及防水設施，致嚴重漏水，滲漏至系爭5 樓房屋，
      造成系爭5 樓房屋之木作天花板、牆面、主臥室木作地板
      、玻璃隔間、廚房磁磚牆面、燈具及線路配置之毀損等情
      ，業經證人即派駐於系爭房屋之保全公司總幹事姜法忠到
      庭證稱：其有至現場會勘，系爭5 樓房屋大門進入左方天
      花板及廁所均有漏水情形，房屋內有水漬等語甚明（詳本
      院卷第74頁、第75頁）。證人即參與會勘之王本萱到庭亦
      稱：其有於94年11月4 日參與會勘，發現系爭5 樓房屋天
      花板有漏水情形，因漏水區域沿著管線走，判斷可能係共
      同壁中之管線漏水所致等語綦詳（詳本院卷第76頁、第77
      頁）。此外，復有系爭5 樓房屋現場相片60張在卷可憑（
      詳本院卷第7 頁至第38頁）。本院並履勘現場，製有勘驗
      筆錄可稽（詳本院卷第89頁至第91頁）。足見系爭5 樓房
      屋確因上層樓板滲漏水現象，而有木作天花板、牆面、主
      臥室木作地板、玻璃隔間、廚房磁磚牆面、燈具及線路配
      置之毀損情形。又系爭5 樓房屋之滲漏水現象，經本院囑
      託高雄市建築師公會鑑定結果，認由2 次實質鑑定研判，
      除廚房靠窗處，因窗戶不夠緊密或窗緣塞水路不良而導致
      風雨滲水，其餘均因上層樓板之給水配管因地震或管材劣
      化等原因，導致接頭滲漏水，沿樓板下部裂縫滲出，形成
      碳酸鈣結晶之鐘乳石現象。但被告已於94年11月將系爭6
      樓房屋之給水配管改為明管，不再使用原埋設於樓板（即
      5 樓頂版）內之給水配管，現場之碳酸鈣結晶之鐘乳石現
      象並無潮溼情況，即不再有滲水之情形，有該會95年10月
      17日第0000000 號鑑定報告書1 份在卷可參。另系爭5 樓
      房屋廁所部份持續漏水現象，經高雄市建築師公會鑑定結
      果，認系爭5 樓房屋共用浴廁門外附近頂版水漬部份，經
      研判應為6 樓浴廁內地板防水層破壞所致，另該浴廁天花
      板內之燈具有鐵銹產生，研判係燈具上方排水管之接頭有
      滲漏污物痕跡等情，亦有該會96年11月8 日函在卷可查（
      詳本院卷第217 頁）。而系爭6 樓房屋之防水層會隨時間
      自然劣化，亦有可能因地震等因素而遭受破壞等情，亦有
      本院公務電話紀錄在卷可查（詳本院卷第215 頁、第216
      頁）。核與鑑定人陳財佑陳稱：系爭5 樓房屋漏水情形，
      應係共同壁中之給水管線破裂所致，而給水管線之破裂，
      通常係因天然因素所致，如地震、鄰近工地施工等造成不
      均勻沉陷，致建築物龜裂，管線及防水層因此破裂；且共
      同壁管線上覆蓋有R.C.12公分，又有打底層3 至5 公分，
      又覆蓋有磁磚，所以一般裝潢不會破壞到水管，應非人為
      因素所致；又廁所天花板仍有微量漏水情形，係因系爭6
      樓房屋廁所防水層有破壞現象，可能係系爭6 樓房屋廁所
      排水管或馬桶管線或防水層有瑕疵等語相符（詳本院卷第
      90頁）。且被告將系爭6 樓房屋管線更改為明管後，滲水
      情形已有改善乙情，亦為被告所不爭執（詳本院卷第78頁
      ）。另查漏水之管線及防水層均係系爭6 樓房屋住戶使用
      之設備乙節，亦據鑑定人己○○、戊○○到庭證述屬實（
      詳本院卷第292 頁至第294 頁），並有高雄市建築師公會
      96 年11 月8 日函在卷可查（詳本院卷第217 頁）。足見
      本件滲漏水情形確係因系爭6 樓房屋設於樓板內之管線及
      防水層之裂化所致。
   3、次按公寓大廈管理條例第12條前段固規定：「專有部分之
      共同壁及樓地板或其內之管線，其維修費用由該共同壁雙
      方或樓地板上下方之區分所有權人共同負擔」等語，然此
      所謂共同壁之管線，係指共同使用之管線而言，個人使用
      之管線應不包括在內（臺灣高等法院95年度上字第486 號
      判決意旨參照）。又按專有部分之修繕、管理、維護，由
      各該區分所有權人為之，公寓大廈管理條例第10條第1 項
      亦有明文，從而被告就其專有部分，自應盡修繕、管理、
      維護之責，如因未盡修繕、管理、維護責任致他人受有損
      害，其就建築物之保管自有欠缺，而應依民法第191 條第
      1 項規定負損害賠償責任。查本件滲漏水之管線及防水層
      均係被告專用之設施乙節，已如前述，而被告為系爭6 樓
      房屋所有權人，本有管理、修繕、維護專有部分之義務，
      自應於樓地板採取必要之防水措施，避免管線漏水滲入下
      樓層專有部分，侵害下樓層之專有部分所有權。另本件兩
      造所有系爭房屋，係於78年5 月10日建築完成，此觀諸卷
      附之建物登記簿謄本即明（詳本院卷第48頁），迄原告發
      現漏水之時間，屋齡已有16年餘，而被告自承自81年6 月
      10 日 起居住於系爭6 樓房屋多年（詳本院卷第58頁），
      又為油漆粉刷噴漆類工程行業者（詳本院卷第195 頁），
      其就系爭6 樓房屋之管線及防水層，將因大小地震或管材
      自然耗損等因素而劣化，應有所預見，且系爭6 樓房屋屋
      齡已久，管線及防水層已屬老舊，依一般人之合理社會經
      驗，應有定期檢查、修繕或更換相關管線及防水層之認知
      ，則被告就其所有系爭6 樓房屋之各種管線及防水設施自
      應有維護、管理及修繕之注意義務，依當時之情況，復無
      不能注意之情事，詎其竟疏於維修、保管相關管線及防水
      措施，致相關管線及防水層劣化，漏水滲入系爭5 樓房屋
      ，致原告受有損害，被告對其所有建物之保管有欠缺應堪
      認定，揆諸前揭法條規定，被告自應就原告所有系爭5 樓
      房屋因此所受損害，負賠償之責。
   4、另原告主張系爭5 樓房屋之更衣室、2 間臥室、餐廳、廚
      房及客廳之木作地板均因本件滲水情形而受損，認被告應
      賠償該部分修復費用云云，為被告所否認。查系爭5 樓房
      屋除主臥室鋪有木作地板外，餘更衣室、2 間臥室、餐廳
      、廚房及客廳，均未鋪設木作地板乙情，有起訴狀所附現
      場相片在卷可查（詳本院卷第7 頁至第38頁）。且原告起
      訴狀就本件滲漏水情形是否毀損上開更衣室、2 間臥室、
      餐廳、廚房及客廳之木作地板乙情，亦未有所著墨（詳本
      院卷第3 頁至第5 頁），甚而起訴狀第2 頁亦載明因本件
      滲水情形，致系爭5 樓房屋客廳「地磚」毀損等語甚詳（
      詳本院卷第4 頁），自難信系爭5 樓房屋之更衣室、2 間
      臥室、餐廳、廚房及客廳原亦舖有木作地板。況高雄市建
      築師公會進入系爭5 樓房屋會勘當時，該房屋之更衣室、
      2 間臥室、餐廳、廚房及客廳並未鋪設木作地板乙節，已
      據鑑定人己○○到庭陳述甚詳（詳本院卷第291 頁）。而
      鑑定人庚○○係因系爭5 樓房屋之更衣室、2 間臥室、餐
      廳、廚房及客廳地板上有木屑及釘孔，遂認上開更衣室、
      2 間臥室、餐廳、廚房及客廳原作有木作地板，並於鑑定
      時一併估算該部分金額，亦經鑑定人庚○○到庭陳稱甚明
      （詳本院卷第292 頁）。然上開地板上之釘板，尚難據以
      判定係木質地板之釘孔乙節，亦據鑑定人己○○到庭陳稱
      甚明（詳本院卷第292 頁）。況高雄市室內設計裝修商業
      同業公會（下稱室內設計裝修公會）就該部分鑑定，亦載
      為除主臥室木作地板外，其餘原有地板皆因不明原因遭拆
      除，亦有該鑑定報告在卷可參，從而本件並無證據證明系
      爭5 樓房屋之更衣室、2 間臥室、餐廳、廚房及客廳之木
      作地板亦因本件滲水情形而遭毀損，原告請求被告賠償該
      部分損失，自屬無據。
   5、綜上，系爭5 樓房屋因本件滲漏水情形，致該房屋之客廳
      、餐廳、主臥室、主臥浴室之天花板、主臥室浴室玻璃隔
      間、主臥室木作地板、牆面、廚房磁磚牆面、燈具及線路
      配置之損害，被告自應負損害賠償責任。
（二）被告若應負侵權行為及工作物所有人責任，則應負擔之修
      復費用為何？
   1、按不法毀損他人之物者，被害人得請求賠償其物因毀損所
      減少之價額；而負損害賠償責任者，除法律另有規定或契
      約另有訂定外，應回復他方損害發生前之原狀，且債權人
      得請求支付回復原狀所必要之費用，以代回復原狀，民法
      第196 條、第213 條第1 項、第3 項分別定有明文。查被
      告應就原告所有系爭5 樓房屋因此所受損害，負賠償之責
      ，已如前述，原告請求支付回復原狀所必要之費用，以代
      回復原狀，自屬有據。
   2、原告主張應依室內設計裝修公會出具之鑑定報告臚列之項
      目及單價計算回復原狀所必要之費用乙情，為被告所否認
      ，並以應以單價較便宜者作為計算之依據等語資為抗辯。
      查本院就系爭5 樓房屋之損失，委請高雄市建築師公會鑑
      定結果，認系爭5 樓房屋合理維護費用為15萬元，有高雄
      市建築師公會鑑定報告在卷可參。又本院另委請室內設計
      裝修公會鑑定結果，認系爭5 樓房屋之修復費用則為362,
      730 元，亦有該鑑定報告在卷可查。且該2 份鑑定報告所
      主張應修復之項目、金額及數量均有不同。相較於該2 份
      鑑定報告，高雄市建築師公會係以系爭5 樓房屋平面圖之
      比例尺計算應修復之面積，且工程界係以牆心計算面積，
      是面積與實際丈量結果會有誤差，而室內設計裝修公會係
      以實際測量之結果作為計算之基準。另差價部份，高雄市
      建築師公會係依據該公會提供之鑑定手冊作為計算基準，
      而室內設計裝修公會則著重於市場機制，係經訪視3 家會
      員市場價格後，取其平均值計算單價等情，已據鑑定人庚
      ○○、己○○到庭陳述甚明（詳本院卷第294 頁）。又室
      內設計裝修公會之鑑定報告著重於材料特性、技術及經驗
      法則，係依國產品材料、本地技術工之市場行情，考量安
      全性及耐用性為鑑定之依據，有該鑑定報告在卷可查，而
      高雄市建築師公會之鑑定手冊係86年7 月初版，有該手冊
      在卷可查，則該手冊所載價格可否正確反應市場行情，應
      有可疑。是本院認室內設計裝修公會之鑑定意見，應較合
      於現存房屋之損壞現況，且該鑑定報告之修復費用亦較符
      合市場機制，原告主張應以室內設計裝修公會之鑑定報告
      所載數量及單價，作為填補原告損害所需之費用之計算基
      準，應屬可採。
   3、另被告主張本件應予折舊乙情，為原告所否認，並以：所
      請均為修復之必要費用，無庸計算折舊云云資為抗辯。然
      按損害賠償之目的，在使被害人回復損害發生前之原狀，
      非使被害人因此更受利益，故被害人因損害賠償請求權之
      同一原因事實而受有利益時，應自所受損害中扣除所得利
      益，以酌定損害賠償之範圍；依民法第?96條請求賠償物
      被毀損所減少之價額，得以修復費用為估定之標準，但以
      必要者為限 (例如：修理材料以新品換舊品，應予折舊)
      （最高法院79年臺上字第2392號判決意旨、77年度第9 次
      民事庭會議決議參照），是物受毀損時回復原狀得請求賠
      償之數額，就材料更新之費用，自應予折舊。原告主張不
      必計算折舊，容有誤會。查兩造同意系爭5 樓房屋裝潢年
      限以10年計算（詳本院卷第299 條），是系爭5 樓房屋之
      裝潢並非新品，其因修復時材料之更新而受有利益，就材
      料部分應予計算折舊。又原告主張受損之項目乃屬「裝潢
      施作」，係房屋設備之一種，並無單獨使用價值，依固定
      資產耐用年數表說明第4 項規定，其耐用年數隨其主要設
      備。而系爭5 樓房屋為鋼筋水泥建築，依固定資產耐用年
      數表，其耐用年數為50年。另按固定資產在採取平均法計
      算折舊時，有殘價可以預計者，應先從成本中減除殘價，
      以其餘額為計算基礎。採用平均法預留殘價者，其最後一
      年度之未折減餘額，以等於殘價為合度，所得稅法第54條
      第1 項、第2 項分別定有明文，是本件應按平均法計算折
      舊時應扣除殘值後再為計算。
   4、茲分述系爭5樓房屋回復原狀之必要費用如下：
 （1）木作天花板部分：
      系爭5 樓房屋天花板內部柳安角材因遭滲水浸染，已彎曲
      變形，為避免修復後產生板面凹凸不平整，室內設計裝修
      公會建議將現有已遭滲水之天花板拆除後重作，並重新批
      土粉刷乙情，有該公會之鑑定報告在卷可查。又該天花板
      需拆除重建者共計18.6坪，每坪單價3 千元，其中柳安角
      材、2 分夾板及雕刻線板等修復材料費共計1,190 元，其
      餘工資等費用共計1,810 元，有該鑑定報告及室內設計裝
      修公會97年3 月11日函在卷可查（詳本院卷第257 頁），
      上開修復材料費1,190 元部分，經計算折舊後之金額為97
      3 元（計算式詳見附表編號1） ，則該部分之修復費用應
      為51,764元（1,810 ×18.6＋973 ×18.6）。
 （2）木作地板部份：
      查系爭5 樓房屋主臥室木作地板所在地之天花板並無污損
      痕跡，足見該主臥室之木作地板並無腐爛之情形，是該木
      作地板僅需進行修補即足回復原狀乙情，已據鑑定人庚○
      ○、己○○到庭陳稱甚詳（詳本院卷第298 頁、第299 頁
      ），是該部分損失，僅需修復即可。又系爭5 樓主臥室木
      作地板需修復者總計3.6 坪，每坪修復單價800 元，有室
      內設計裝修公會之鑑定報告在卷可參，則該部分之修復費
      用應為2,880 元（3.6 ×800） 。
 （3）主臥室玻璃隔間部份：
      系爭5 樓房屋主臥室浴室玻璃隔間之木質邊框，因滲水浸
      染，皆已腐損，需重新施作乙情，業據鑑定人庚○○、己
      ○○到庭陳稱甚詳（詳本院卷第292 頁、第293 頁），並
      有室內裝修公會之鑑定報告在卷可查。又該隔間重建之數
      量為41尺，每尺單價300 元，其中6 分木新板、半圓線板
      等修復材料費共計70元，其餘工資等費用共計230 元，亦
      有該鑑定報告及室內設計裝修公會97年3 月11日函在卷可
      查（詳本院卷第259 頁），上開修復材料費70元部分，經
      計算折舊後之金額為60元（計算式詳見附表編號2） ，則
      該部分之修復費用應為11,890元（230 ×41＋60×41）。
 （4）天花板隱蔽處碳酸鈣結晶（鐘乳石現象）刮除、防漏處理
      部份：
      查室內設計裝修公會雖認應將系爭5 樓房屋天花板隱蔽處
      之碳酸鈣結晶刮除，並為防漏處理，以修補系爭5 樓房屋
      天花板裂縫，有室內設計裝修公會鑑定報告在卷可查。然
      系爭6 樓房屋將管線改成明管後，已不使用樓板中之管線
      ，是該管線已無漏水之情形，而系爭5 樓房屋天花板隱蔽
      處之碳酸鈣結晶，僅需重建系爭5 樓房屋之天花板即可，
      至系爭5 樓房屋共用廁所門外角落之漏水情形，應從系爭
      6 樓房屋公用廁所之地板進行修繕等情，亦據鑑定人己○
      ○到庭陳述綦詳（詳本院卷第293 頁）。鑑定人庚○○到
      庭亦稱：其係因系爭5 樓房屋天花板仍有潮濕現象，判斷
      係給水管線或排水管線滲漏所造成，倘如鑑定人己○○所
      述，僅需修繕系爭6 樓房屋浴室之防水層即可，毋庸刮除
      鐘乳石現象並為防漏處理等語甚詳（詳本院卷第293 頁）
      。從而，該部分費用應非修復系爭5 樓房屋之必要費用甚
      明。
 （5）原有天花板及壁面油漆部分：
      系爭5 樓房屋因本件漏水情形，致原有天花板及牆壁污損
      ，應以油漆修補，且重新施作之天花板亦需批土油漆等情
      ，有室內設計裝修公會之鑑定報告在卷可查。又需修補部
      份之總坪數為80坪，每坪單價450 元，其中漆料部分為20
      0 元，工資部分為250 元；另需重作部份之總坪數為20坪
      ，每坪單價650 元，其中漆料及補土等修復材料費共計30
      0 元，工資部分為350 元，亦有該鑑定報告及室內設計裝
      修公會97年3 月11日函在卷可查（詳本院卷第261 頁），
      上開修復材料費200 元及300 元部分，經計算折舊後之金
      額分別為164 元及246 元（計算式詳見附表編號3 、4）
      。是該部分之修復費用應為45,040元【（250 ×80＋164
      ×80）＋（246 ×20＋350 ×20）】。
 （6）原有天花板及壁面壁紙部份：
      系爭5 樓房屋之原有天花板及壁面壁紙，因遭滲水污損，
      故需重貼乙情，有室內設計裝修公會之鑑定報告在卷可查
      。又該部份總坪數約10坪，每坪單價650 元，其中壁紙部
      分為400 元，工資等其他費用則為250 元，亦有該鑑定報
      告及室內設計裝修公會97年3 月11日函在卷可查（詳本院
      卷第262 頁），上開修復材料費400 元部分，經計算折舊
      後之金額為327 元（計算式詳見附表編號5） 。是該部分
      之修復費用應為5,770 元（327 ×10＋250 ×10）。
 （7）天花板照明燈具及線路配置部份：
      系爭5 樓房屋天花板拆除後，需重新配管並設置燈具乙情
      ，業據鑑定人己○○到庭證述甚詳（詳本院卷第296 頁）
      ，並有室內設計裝修公會之鑑定報告可參。又該部份所需
      修復費用為30,750元，其中PVC 管、電線及嵌燈等修復材
      料費共計20,750元，其餘工資等費用總計10,000元，亦有
      室內設計裝修公會97年3 月11日函在卷可查（詳本院卷第
      263 頁），上開修復材料費20,750元部分，經計算折舊後
      之金額為16,953元（計算式詳見附表編號6） 。是該部分
      之修復費用應為26,953元（16,953＋10,000）。
 （8）廚房磁磚牆面部分：
      系爭5 樓房屋廚房磁磚壁面，因系爭6 樓房屋給水管破裂
      滲漏水，產生脫落之情形，並有壁癌產生，應敲除後施作
      防水處理，並重貼磁磚乙情，業據鑑定人庚○○、己○○
      到庭陳稱甚詳（詳本院卷第292 頁），並有室內設計裝修
      公會之鑑定報告在卷可查。又該部分應修復之總坪數為5.
      5 坪，每坪單價為5,000 元，其中壁磚等修復材料費總計
      1, 650元，工資等費用總計約3,350 元，亦有室內設計裝
      修公會97年3 月11日函在卷可查（詳本院卷第264 頁），
      上開修復材料費1,650 元部分，經計算折舊後之金額為1,
      349 元（計算式詳見附表編號7） 。是該部分之修復費用
      應為25,845元（1,349 ×5.5 ＋3,350 ×5.5） 。
 （9）廚房給排水工程部分：
      室內裝修公會雖以系爭5 樓房屋廚房壁磚經敲除重新施作
      ，需一併更新給排水管路等情，有該公會之鑑定報告在卷
      可查，並據鑑定人庚○○到庭陳稱甚詳（詳本院卷第292
      頁）。然查，系爭5 樓房屋廚房磁磚之拆除工作，可不破
      壞管線，且從一般專業角度觀察，動到該管路也會影響其
      他管線，是儘量不要動到就不需動到該管線乙情，亦據鑑
      定人己○○到庭陳稱甚詳（詳本院卷第292 頁）。是本件
      並無證據證明拆除系爭5 樓房屋廚房磁磚必定損及該處管
      路，從而原告請求該部分修復費用，自屬無據。
（10）拆除工程：
      系爭5 樓房屋之天花板及廚房磁磚需拆除重建，已如前述
      ，是原有天花板及廚房磁磚之拆除、清運費用，自屬回復
      原狀之必要費用，又室內裝修公會認該部分需費22,500元
      ，亦屬合理，從而原告請求該部分費用，亦屬有據。
（11）室內清潔部份：
      系爭5 樓房屋裝修工程完成後，內部需進行細部打掃清潔
      ，需費6,000 元乙情，有室內裝修公會之鑑定報告在卷可
      查，則該部分費用，亦屬回復系爭5 樓房屋原狀之必要費
      用，原告請求該部分費用，已屬有據。
（12）綜上，系爭5 樓房屋回復原狀之必要費用經計算折舊後為
      198, 642元。
   5、另被告辯稱：縱認被告應負損害賠償責任，系爭5 樓房屋
      漏水之處已形成鐘乳石現象，足見漏水時間應非短暫，原
      告未及時告知，致本件損害擴大，原告亦與有過失等語，
      為原告所否認，並以：其於94年7 月底曾進入系爭5 樓房
      屋檢視，屋內並無異狀，嗣於同年10月31日入屋查看，始
      發覺屋內嚴重漏水云云置辯。按損害之發生或擴大，被害
      人與有過失者，法院得減輕賠償金額或免除之，民法第21
      7 條第1 項定有明文。此項規定之目的，在謀求加害人與
      被害人間之公平，故在裁判上法院得以職權減輕或免除之
      （最高法院85年臺上字第1756號判例要旨參照）。而所謂
      被害人與有過失，係指被害人苟能盡善良管理人之注意，
      即得避免其損害之發生或擴大，乃竟不注意，致有損害發
      生或擴大之情形而言。經查：
 （1）被告主張系爭5 樓房屋漏水期間應非短暫乙情，為原告所
      不爭執（詳本院卷第73頁）。且系爭5 樓房屋漏水之處業
      已形成鐘乳石現象，而鐘乳石生長速度緩慢，就系爭5 樓
      房屋之鐘乳石現象觀之，漏水應有半年以上之事實，亦據
      鑑定人陳財佑陳述甚明（詳本院卷第90頁），另有現場相
      片在卷可查（詳本院卷第34頁至第36頁）。又系爭5 樓房
      屋廚房壁癌生成期間亦非短暫，並據鑑定人己○○陳稱甚
      詳（詳本院卷第298 頁），足認被告辯稱本件滲漏水期間
      應非短暫乙情，應堪信實。又本件之滲漏水情形發生於原
      告所有系爭5 樓房屋內，原告對該房屋本有事實之管領力
      ，未經交付鑰匙，外人無從進入。另本件滲漏水情形發生
      後，被告旋於94年11月17日將系爭6 樓房屋之管線更改為
      明管，其後即不再有滲水之情形乙情，有高雄市建築師公
      會95年10月17日第0000000 號鑑定報告書1 份附卷可參，
      並有現場相片在卷足佐（詳本院卷第95頁），足見原告倘
      早日告知本件滲漏水情形，系爭5 樓房屋之損害應不致擴
      大。而原告可對系爭5 樓房屋為適時之防護行為，以避免
      或減少損害之發生，而未為之，致造成系爭5 樓房屋損害
      之擴大，則原告就系爭5 樓房屋之損害，與有過失，要堪
      認定。
 （2）按損害之發生或擴大，被害人與有過失者，法院得減輕賠
      償金額或免除之，法院對於賠償金額減至何程度，抑為完
      全免除，雖有裁量之自由，但應斟酌雙方原因力之強弱與
      過失之輕重以定之（最高法院54年臺上字第2433號判例意
      旨參照）。本院審酌原告對系爭5 樓房屋具管領力，卻疏
      於注意該房屋漏水情形，而被告為油漆粉刷噴漆類工程行
      業者，卻疏於維護管理系爭6 樓房屋各種管線及防水設施
      ，致生系爭5 樓房屋損失等情以觀，依兩造就上開損害原
      因力之強弱與過失之輕重，認兩造各應負50% 之過失責任
      比例，始為適當公允。
   6、從而，原告於請求被告賠償99,321元（198,642 ×50%）
      範圍內之請求，為有理由，應予准許，逾此部分之請求，
      即屬無據，應予駁回。
（三）原告請求被告修繕系爭6 樓房屋之排水管線及防水設施是
      否有理由？
      原告主張被告應修繕系爭6 樓房屋之排水管線及防水設施
      ，俾修復漏水，以停止損害原告權益之事實，為被告所否
      認，並以公寓大廈管理條例第12條規定，應由兩造共同負
      擔修繕費用等語置辯。經查：系爭5 樓房屋廁所部份持續
      漏水現象，經高雄市建築師公會鑑定結果，認系爭5 樓房
      屋共用浴廁門外附近頂版水漬部份，應為6 樓浴廁內地板
      防水層破壞所致；另該浴廁天花板之燈具生有鐵銹，應係
      燈具直上方排水管之接頭滲漏所致等情，有該會96年11月
      8 日函在卷可查（詳本院卷第217 頁）。又上開排水管線
      及防水層係被告專用乙節，亦如前述，被告疏於維修、保
      管該排水管線及防水設施，致漏水滲入原告所有系爭5 樓
      房屋，亦經認定如前，則原告依公寓大廈管理條例第12條
      規定請求被告修復該部分設施，自屬有據，是原告請求被
      告應將系爭6 樓房屋之排水管線及防水設施修繕至不漏水
      狀態，應予准許。
五、綜前所述，原告依侵權行為之法律關係，請求被告給付99,3
    21元，及自起訴狀繕本送達之翌日即94年12月28日起至清償
    日止，按年息5%計算之利息，及請求被告將系爭6 樓房屋之
    排水管線及防水設施修繕至不漏水狀態，均為有理由，應予
    准許；逾此範圍之請求，則為無理由，應駁回之。
六、本判決第1 項原告陳明願供擔保，請求宣告假執行，惟按民
    事訴訟法第389 條第1 項第5 款規定，所命給付之金額或價
    額未逾50萬元之判決，法院應依職權宣告假執行。本判決第
    1 項命被告給付部分，未逾50萬元，爰由本院依職權宣告假
    執行。又被告陳明願供擔保，聲請免為假執行，爰酌定相當
    之擔保金額宣告之。另原告敗訴部分，其假執行之聲請即失
    所附麗，爰併予駁回。
七、因本案事證已臻明確，兩造其餘主張陳述及所提之證據，均
    毋庸再予審酌，附此敘明。
八、據上論結，本件原告之訴為一部有理由，一部無理由，依民
    事訴訟法第79條、第389 條第1 項第5 款、第392 條第2 項
    ，判決如主文。
中    華    民    國    97    年    6     月    12    日
                  民事第三庭法  官  謝梨敏
正本係照原本作成。
如不服本判決，應於送達後20日內，向本院提出上訴狀並表明上
訴理由，如於本判決宣示後送達前提起上訴者，應於判決送達後
10日內補提上訴理由書（須附繕本）。
中    華    民    國    97    年    6     月    12    日
                                書記官  林玉珊
附表：（四捨五入）
┌──┬────┬────┬────┬────┬────┬────┬────┬────┬────┬────┐
│編號│第1 年折│第2 年折│第3 年折│第4 年折│第5 年折│第6 年折│第7 年折│第8 年折│第9 年折│第10年折│
│項目│舊餘額  │舊餘額  │舊餘額  │舊餘額  │舊餘額  │舊餘額  │舊餘額  │舊餘額  │舊餘額  │舊餘額  │
│    │        │        │        │        │        │        │        │        │        │        │
├──┼────┼────┼────┼────┼────┼────┼────┼────┼────┼────┤
│1.  │1,190x(1│1,166x(1│1,143x(1│1,120x(1│1,098x(1│1,076x(1│1,055x(1│1,034x(1│1,013x(1│993x(1  │
│木作│-1/50） │-1/50） │-1/50） │-1/50） │-1/50） │-1/50） │-1/50） │-1/50） │-1/50） │-1/50） │
│天花│=1,166  │=1,143  │=1,120  │=1,098  │=1,076  │=1,055  │=1,034  │=1,013  │=993    │=973    │
│板  │        │        │        │        │        │        │        │        │        │        │
├──┼────┼────┼────┼────┼────┼────┼────┼────┼────┼────┤
│2.玻│70x(1-  │69x(1-  │68x(1-  │67x(1-  │66x(1-  │65x(1-  │64x(1-  │63x(1-  │62x(1-  │61x(1-  │
│璃隔│1/50）  │1/50）  │1/50）  │1/50）  │1/50）  │1/50）  │1/50）  │1/50）  │1/50）  │1/50）  │
│間  │=69     │=68     │=67     │=66     │=65     │=64     │=63     │=62     │=61     │=60     │
├──┼────┼────┼────┼────┼────┼────┼────┼────┼────┼────┤
│3.  │200 ×（│196×（ │192×（ │188×（ │184×（ │180×（ │176×（ │173×（ │170×（ │167×（ │
│油漆│1-1/50）│1-1/50）│1-1/50）│1-1/50）│1-1/50）│1-1/50）│1-1/50）│1-1/50）│1-1/50）│1-1/50）│
│修補│＝196   │＝192   │＝188   │＝184   │＝180   │＝176   │＝173   │＝170   │＝167   │＝164   │
├──┼────┼────┼────┼────┼────┼────┼────┼────┼────┼────┤
│4.  │300×（ │294 ×（│288 ×（│282 ×（│276 ×（│271 ×（│266 ×（│261 ×（│256 ×（│251 ×（│
│油漆│1-1/50）│1-1/50）│1-1/50）│1-1/50）│1-1/50）│1-1/50）│1-1/50）│1-1/50）│1-1/50）│1-1/50）│
│重作│＝294   │＝288   │＝282   │＝276   │＝271   │＝266   │＝261   │＝256   │＝251   │＝246   │
├──┼────┼────┼────┼────┼────┼────┼────┼────┼────┼────┤
│5.  │400×（ │392 ×（│384 ×（│376 ×（│369 ×（│362×（ │355 ×（│348 ×（│341 ×（│334×（ │
│壁紙│1-1/50）│1-1/50）│1-1/50）│1-1/50）│1-1/50）│1-1/50）│1-1/50）│1-1/50）│1-1/50）│1-1/50）│
│    │＝392   │＝384   │＝376   │＝369   │＝362   │＝355   │＝348   │＝341   │＝334   │＝327   │
├──┼────┼────┼────┼────┼────┼────┼────┼────┼────┼────┤
│6.  │20,750×│20,335×│19,928×│19,529×│19,138×│18,755×│18,380×│18,012×│17,652×│17,299×│
│燈具│（1-1/50│（1-1/50│（1-1/50│（1-1/50│（1-1/50│（1-1/50│（1-1/50│（1-1/50│（1-1/50│（1-1/50│
│及線│）＝    │）＝    │）＝    │）＝    │）＝    │）＝    │）＝    │）＝    │）＝    │）＝    │
│路  │20,335  │19,928  │19,529  │19,138  │18,755  │18,380  │18,012  │17,652  │17,299  │16,953  │
├──┼────┼────┼────┼────┼────┼────┼────┼────┼────┼────┤
│7.  │1,650 ×│1,617 ×│1,585 ×│1,553 ×│1,522 ×│1,492 ×│1,462 ×│1,433 ×│1,404 ×│1,376 ×│
│廚房│（1-1/50│（1-1/50│（1-1/50│（1-1/50│（1-1/50│（1-1/50│（1-1/50│（1-1/50│（1-1/50│（1-1/50│
│壁磚│）＝    │）＝    │）＝    │）＝    │）＝    │）＝    │）＝    │）＝    │）＝    │）＝    │
│    │1,617   │1,585   │1,553   │1,522   │1,492   │1,462   │1,433   │1,404   │1,376   │1,349   │
└──┴────┴────┴────┴────┴────┴────┴────┴────┴────┴────┘


司法院資訊處製作；財團法人民間司法改革基金會備份。
